臺灣高等法院刑事裁定
110年度毒抗字第367號
抗  告  人  
即  被  告  謝吉益


                    （現於法務部○○○○○○○○附設勒戒處所執行中）
上列抗告人即被告因聲請施以強制戒治案件，不服臺灣新北地方
法院中華民國110年2月24日裁定（110年度毒聲字第607號），提
起抗告，本院裁定如下：
    主  文
抗告駁回。
    理  由
一、原裁定意旨略以：被告謝吉益前因施用毒品案件，經原審法
    院以109年度毒聲字第560號裁定將其送勒戒處所觀察、勒戒
    後，認有繼續施用毒品之傾向，有法務部○○○○○○○○民國110
    年2月9日新戒所衛字第11007003510號函文檢送之有無繼續
    施用毒品傾向證明書（含評估標準紀錄表）1份附卷可稽，
    爰依毒品危害防制條例第20條第2項後段規定，裁定被告令
    入戒治處所施以強制戒治，其期間為6個月以上，至無繼續
    強制戒治之必要為止，但最長不得逾1年等語。
二、抗告意旨略以：評估人員以短暫2至3分鐘評估，卻憑藉動態
    因子、靜態因子及前科等事項來判定是否有無繼續施用毒品
    傾向，有錯誤而影響裁定結果。且被告受觀察勒戒前，已在
    監獄服刑數月，早已戒除毒癮，為何僅因評估人員短短幾句
    話即認定被告有繼續施用毒品之傾向？而評估程序是否依照
    法務部所頒布「有無繼續施用毒品傾向評估標準評分說明手
    冊」？實施評估事項之事實認定有無疏漏或計分錯誤？有無
    逾越權限評估無關之事項等濫用權力？再被告雖曾有施用毒
    品案件之前科，然既已受刑事追訴處罰，應既往不究，為何
    還以前科紀錄引為強制戒治之認定依據？難令被告折服，請
    求撤銷原裁定云云。
三、按犯施用第一、二級毒品之罪者，檢察官應聲請法院裁定，
    令被告入勒戒處所觀察、勒戒，其期間不得逾2月；觀察、
    勒戒後，檢察官依據勒戒處所之陳報，認受觀察、勒戒人有
    繼續施用毒品傾向者，檢察官應聲請法院裁定令入戒治處所
    強制戒治，其期間為6個月以上，至無繼續強制戒治之必要
    為止，但最長不得逾1年，毒品危害防制條例第20條第1項、
    第2項後段規定明確。至於有無繼續施用毒品傾向之評估標
    準，乃以受勒戒人勒戒後之結果，併參酌勒戒前之各種情況
    ，作為評估之依據。依法務部訂頒之「有無繼續施用毒品傾
    向評估標準評分說明手冊」，其判斷準則係以「前科紀錄與
    行為表現」、「臨床評估」及「社會穩定度」三大項合併計
    算總分，每一大項皆有靜態因子與動態因子評分，靜態因子
    分數總分在60分（含）以上者，評估為「有繼續施用毒品傾
    向」；在60分以下者，若與動態因子相加總分在60分（含）
    以上，亦為「有繼續施用毒品傾向」；相加總分不足60分者
    ，評估為「無繼續施用毒品傾向」。而「前科紀錄與行為表
    現」係評估毒品犯罪相關司法紀錄、首次毒品犯罪年齡、其
    他犯罪相關紀錄、入所時尿液毒品檢驗、所內行為表現等因
    素；「臨床評估」係評估物質使用行為、合法物質濫用、使
    用方式、使用年數、精神疾病共病（含反社會人格）、臨床
    綜合評估（含病識感、動機、態度、就醫意願）等因素；「
    社會穩定度」則係評估工作、家庭等因素。是被告有無繼續
    施用毒品傾向，係依具體個案之臨床實務及相關事證綜合判
    定，有其專業性，且衡酌強制戒治之目的，係為協助施用毒
    品者戒斷毒品之心癮及身癮所為之一種保安處分，而上開評
    估標準係適用於每一位受觀察、勒戒處分之人，具一致性、
    普遍性、客觀性，倘其評估由形式上觀察，無擅斷或濫權等
    明顯不當之情事，法院應予尊重。
四、經查：
  ㈠被告前因施用第二級毒品案件，經臺灣新北地方法院以109 
    年度毒聲字第560號裁定送勒戒處所觀察、勒戒後，由勒戒
    處所醫師進行評估，認有繼續施用毒品之傾向等情，有法務
    部○○○○○○○○110年2月9日新戒所衛字第11007003510號函文檢
    送之有無繼續施用毒品傾向證明書、有無繼續施用毒品傾向
    評估標準紀錄表1份附卷可稽（毒偵卷第56～58頁）。經法務
    部○○○○○○○○附設勒戒處所評分結果，認：⒈前科紀錄與行為
    表現部分合計為111分（毒品犯罪相關司法紀錄「9筆」，計
    90分、首次毒品犯罪年齡為「21-30歲」，計5分、其他犯罪
    相關紀錄「7筆」，計14分、入所時尿液毒品檢驗為「無毒
    品反應」，計0分，上開4項靜態因子合計為109分；所內行
    為表現之動態因子為「持續於所內抽菸」，計2分）。⒉臨床
    評估部分合計為36分（多重毒品濫用為「有」，種類為「海
    洛因、安非他命」，計10分、合法物質濫用為「有」，種類
    為「菸」，計2分、使用方式為「有注射使用」，計10分、
    使用年數為「超過1年」，計10分，上開4項靜態因子合計為
    32分；精神疾病共病【含反社會人格】經評定為「無」，計
    0分、臨床綜合評估【含病識感、動機、態度、就醫意願】
    評定為「中度」，計4分，上開2項動態因子合計為4分）。⒊
    社會穩定度部分合計為5分（工作為「全職工作，修機車」
    ，計0分、家人藥物濫用為「無」，計0分，上開2項靜態因
    子合計為0分；入所後家人是否訪視為「有」2次，計0分、
    出所後是否與家人同住為「是」，計0分，上開2項動態因子
    合計為0分）。以上⒈至⒊之總分合計為147分（靜態因子共計
    141分，動態因子共計6分），經評定為「有繼續施用毒品傾
    向」等情，有法務部○○○○○○○○附設勒戒處所有無繼續施用毒
    品傾向證明書、有無繼續施用毒品傾向評估標準紀錄表附卷
    可參（偵字卷第57、58頁）。核上述評估紀錄，除詳列各項
    靜態因子、動態因子之細目外，並定有各項配分、上限等具
    體標準，由醫師本於其專門學識經驗，依臨床實務及相關情
    節，評估被告之人格特質、臨床徵候、環境相關因素等所為
    之綜合判斷，非但具有實證依據，且有客觀標準得以評比，
    從形式上觀察，並無擅斷或濫權等明顯不當之情事，自得憑
    以判斷被告有無繼續施用毒品之傾向。經核上述各項分數之
    彙算並無錯漏，且明顯超過法務部所訂頒應評估為有繼續施
    用毒品傾向之分數標準，是原審採為認定被告於觀察、勒戒
    後，認有繼續施用毒品傾向之依據，裁定令入戒治處所強制
    戒治，難認有何違法不當。
  ㈡被告雖執前詞提起抗告。惟查：毒品危害防制條例就初犯或3
    年後再犯施用第一、二級毒品罪者，所採機構內處遇之治療
    方式，為觀察、勒戒及強制戒治，亦即先將行為人送勒戒處
    所，施以短期生理治療及心理復健等處遇，以觀察其能否戒
    除毒癮，若認仍無法戒除，而有繼續施用毒品之傾向者，再
    令入戒治處所施以強制戒治，性質上為針對行為人將來危險
    所為預防、矯治措施之保安處分，以達教化與治療之目的。
    毒品戒除不易，尤其長期慣用毒品者所生「心癮」，甚難完
    全根除，須長期且持續之治療。而行為人之前科紀錄，客觀
    呈現是否長期慣用毒品之事實，自屬評估其有無施以強制戒
    治之重大考量因素，故法務部將前科紀錄列為評估有無繼續
    施用毒品傾向之評分標準之一，配分不設上限，並無不正當
    之連結，且有其專業性之考量，法院應予尊重。本件被告前
    有毒品犯罪相關之司法紀錄多達9筆，且首次毒品犯罪年齡
    為21至30歲，至今至少將近10年，另有濫用合法物質（菸）
    ，於觀勒期間曾持續在所內抽菸等情，此觀評估標準紀錄表
    記載明確（毒偵字卷第58頁），則勒戒處所於綜合評估後，
    認被告有繼續施用毒品之傾向，從形式上觀察，難認有何擅
    斷或濫權等明顯不當之情事。又監獄為執行刑罰之場所，並
    非戒癮專責機構，自無從以被告受觀察勒戒前，曾入監執行
    刑罰之事實，推認無強制戒治之必要。抗告意旨以被告前科
    均已論罪科刑，且質疑本件評估草率等由，指摘原裁定不當
    ，均無可採。至被告觀勒前是否已因在監執行、尚餘執行期
    間等節，核與本件強制戒治之要件無涉，均不能採為拒絕接
    受強制戒治之正當理由。從而，被告以前詞提起本件抗告，
    為無理由，應予駁回。
據上論結，應依刑事訴訟法第412條，裁定如主文。
中　　華　　民　　國　　110 　年　　3 　　月　　22　　日
                  刑事第七庭    審判長法　官  孫惠琳
                                      法　官  連雅婷
                                      法　官  張育彰
以上正本證明與原本無異。
不得再抗告。
                                      書記官  周士涵
中　　華　　民　　國　　110 　年　　3 　　月　　22　　日